ACORDAO-COMPLETO-2394550

ACÓRDÃO 1410/2020 ATA 5/2020 - SEGUNDA CÂMARA

VISTOS, relatados e discutidos estes autos de Recursos de Reconsideração interposto pela Empresa Brasileira de Correios e Telégrafos (CNPJ 34.028.316/0001-03) , em face do Acórdão 4361/2019-TCU-Segunda Câmara (Relatora: Ministra Ana Arraes) , o qual julgou regulares as contas de Luiz Carlos Scorsatto e Paulo Eduardo de Lima, dando-lhes quitação plena,
ACORDAM os Ministros do Tribunal de Contas da União, reunidos em Sessão da Segunda Câmara, ante as razões expostas pelo Relator, em:
9.1. com fundamento nos art. 32, inciso I e 33, da Lei nº 8.443/1992 e art. 285, caput, do RI/TCU, conhecer do recurso de reconsideração interposto pela Empresa Brasileira de Correios e Telégrafos (CNPJ 34.028.316/0001-03) , para, no mérito, negar-lhe provimento, mantendo inalterado o Acórdão 4361/2019-TCU-Segunda Câmara (Relatora: Ministra Ana Arraes) ; 
9.2 enviar cópia do presente Acórdão à recorrente e aos responsáveis, informando que a presente deliberação, acompanhada do Relatório e do Voto que a fundamentam, está disponível para a consulta no endereço www.tcu.gov.br/acordaos, além de esclarecer que, caso requerido, o TCU poderá fornecer sem custos as correspondentes cópias, de forma impressa.

Recurso de reconsideração contra decisão que julgou regulares as contas da recorrente dando quitação em razão de irregularidades na determinação do preço de referência da concorrência para a execução de serviços de transporte aéreo de carga da linha F da Rede Posta Noturna (RPN) .

Segunda Câmara

não há.

3. Recorrente: Empresa Brasileira de Correios e Telégrafos (CNPJ 34.028.316/0001-03).
3.1 Responsáveis: Luiz Carlos Scorsatto (CPF XXX.557.160-XX) e Paulo Eduardo de Lima (CPF XXX.330.208-XX)

13.1. Ministros presentes: Ana Arraes (Presidente), Augusto Nardes e Raimundo Carreiro (Relator).
13.2. Ministro-Substituto convocado: Augusto Sherman Cavalcanti.
13.3. Ministro-Substituto presente: André Luís de Carvalho.

RAIMUNDO CARREIRO

Ministra Ana Arraes.

Trata-se de Recurso de Reconsideração interposto pela Empresa Brasileira de Correios e Telégrafos (CNPJ 34.028.316/0001-03) em face do Acórdão 4361/2019-TCU-Segunda Câmara, de relatoria da Ministra Ana Arraes (peça 23) , o qual julgou regulares as contas dando quitação plena a Luiz Carlos Scorsatto (CPF XXX.557.160-XX) e Paulo Eduardo de Lima (CPF XXX.330.208-XX) . 
DOS ITENS IMPUGNADOS NO ACÓRDÃO RECORRIDO
2. 	Ao apreciar a Tomada de Contas Especial objeto do presente recurso, a 2ª Câmara deste Tribunal de Contas acordou nos seguintes termos, Acórdão 4361/2019-TCU-Segunda Câmara, de relatoria da Ministra Ana Arraes (peça 23) , contra os quais se insurge a Recorrente:
"Trata-se de tomada de contas especial instaurada pela Empresa Brasileira de Correios e Telégrafos (Correios) contra Luiz Carlos Scorsatto e Paulo Eduardo de Lima em razão de irregularidades na determinação do preço de referência da concorrência 10/2000, originária do contrato 10.498/2000, firmado com a empresa Beta - Brazilian Express Transportes Aéreos Ltda para a execução de serviços de transporte aéreo de carga da linha F da Rede Posta Noturna (RPN) .
Considerando que esta Corte, ao apreciar a Representação objeto do TC Processo 008.459/2006-5, acerca de possíveis irregularidades em procedimentos licitatórios e contratos, nos exercícios de 2000 a 2005, nos quais tenham se sagrado vencedoras as empresas Skymaster Airlines Ltda. e/ou Beta - Brazilian Express Transportes Ltda., manifestou-se no sentido de que a proposta de preços da licitante vencedora da concorrência 10/2000 não teria evidenciado a obtenção de vantagens indevidas (Acórdão 1550/2006-TCU-Plenário) ;
considerando que em diversas oportunidades o Tribunal entendeu que não havia àquela época parâmetros adequados para definir custos de referência aplicáveis a esses serviços, o que impediria a caracterização de práticas de sobrepreço e, por consequência, de eventual débito;
considerando a jurisprudência deste Tribunal no sentido de que, ainda que não mais subsista débito, o TCU deve julgar o mérito de tomada de contas especial instaurada e remetida a esta Corte, não sendo cabível arquivá-la com base em ausência de pressupostos de desenvolvimento válido e regular do processo (Acórdão 2801/2017-TCU-Primeira Câmara) ;
considerando os pareceres uniformes da unidade técnica e do Ministério Público junto ao TCU;
os ministros do Tribunal de Contas da União, reunidos em sessão de 2ª Câmara, ACORDAM, por unanimidade, de acordo com os pareceres emitidos nos autos e com fundamento nos arts. 1º, inciso I, 16, inciso I, 17 e 23, inciso I, da Lei 8.443/1992, em julgar regulares as contas e dar quitação plena a Luiz Carlos Scorsatto e Paulo Eduardo de Lima; em dar ciência desta deliberação, bem como da instrução à peça 17, aos responsáveis e à Empresa Brasileira de Correios e Telégrafos; e, com fundamento no art. 169, inciso V, do Regimento Interno, em arquivar o processo."
DA NOTIFICAÇÃO E TEMPESTIVIDADE DO RECURSO
3.	Devidamente notificada acerca do acórdão recorrido, a Recorrente interpôs tempestivamente o recurso em análise, conforme atestado no exame preliminar de admissibilidade realizado pela Unidade Técnica (peças 39-40) .
DO INTERESSE RECURSAL
4.	Tendo em vista a não existência de sucumbência direta imputada à Recorrente pelo Acórdão 4361/2019-TCU-Segunda Câmara, por meio de Despacho à peça 42, encaminhei os autos ao MP/TCU, a fim de que este se manifestasse a respeito da questão, o qual discorreu da seguinte forma (peça 43) :
"7.	Inicialmente, para melhor compreensão da matéria, considero relevante fazer uma breve contextualização acerca de algumas singularidades pertinentes aos processos de controle externo. Ao discorrer sobre a ausência de lide, que é a regra nos processos que tramitam nos tribunais de contas, Luiz Henrique Lima e Alexandre Manir Figueiredo Sarquis esclarecem que:
'Nos processos de controle externo, não há duas partes em litígio, cuja lide é submetida a julgamento. O que há é uma relação entre o responsável pelo emprego ou guarda de recursos públicos, que tem o dever constitucional de prestar contas, e o órgão técnico constitucionalmente incumbido de produzir um juízo especializado sobre tal prestação. Assim, não existe nem a figura do autor da ação, nem a do réu, mas apenas uma relação entre a Corte de Contas, representada pelo Relator que preside a instrução processual, e o responsável, que pode ser qualquer pessoa física ou jurídica, pública ou privada, que utilize, arrecade, guarde, gerencie ou administre dinheiros, bens e valores públicos ou pelos quais a União, estado, município ou o Distrito Federal responda, ou que, em nome destes, assuma obrigação de natureza pecuniária'. (LIMA, L.H; SARQUIS, A.M.F, Processos de Controle Externo: Estudos de Ministros e Conselheiros Substitutos dos tribunais de contas. Belo Horizonte: Fórum, 2019, p. 24, grifamos) .
8.	Nesse mesmo contexto, Arides Leite Santos expõe que "identificar o titular da posição jurídica ativa na relação processual estabelecida em processo de TCE não é tarefa fácil, em virtude da multiplicidade de atividades nele desenvolvidas" (grifamos) . Para o autor, quem detém a legitimidade ativa nessa relação processual, no âmbito da União, são os representantes do erário que, em momentos diversos, atuam no processo com vista a fazer cumprir o interesse público e a promover a defesa da integridade dos cofres das entidades federais. (SANTOS, A.L., Tomada de Contas Especial: o exercício do contraditório perante o Tribunal de Contas da União. São Paulo: Scortecci, 2014, p. 91-92, grifamos) 
9.	Verifica-se, portanto, que, ao menos a princípio, a ECT não é parte no processo. Como consectário lógico dessa constatação tem-se a inexistência de sucumbência imposta diretamente à empresa pública. Em artigo intitulado "Juízo de admissibilidade recursal: natureza jurídica e efeitos" (Revista de Processo: RePro, v. 37, n. 210) , Lúcio Flávio Siqueira de Paiva registra que o requisito de admissibilidade referente ao interesse recursal é comumente identificado com a sucumbência imposta, pela decisão recorrida, àquele que pretende recorrer. 
10.	Portanto, em face da ausência de sucumbência atribuída à ECT, restaria, em regra, descaracterizado o interesse recursal da empresa neste processo, conforme advertiu V.Exa. no despacho acostado à peça 42. De outro modo, no mesmo artigo supramencionado, o autor assevera que:
'Não se desconhece que, em verdade, não exatamente é a sucumbência que dita o interesse recursal, mas sim um conceito mais sutil: a utilidade. Assim, quando a interposição do recurso puder, em tese, colocar a parte recorrente em situação jurídica melhor do que aquela em que se encontra, haverá a presença do interesse recursal, ainda que não se cogite exatamente da sucumbência'.
11.	Na mesma linha, ao discorrer sobre os requisitos de admissibilidade do recurso, Nelson Nery Júnior (in Teoria Geral dos Recursos. 6. Ed. São Paulo: Editora Revista dos Tribunais, 2004, p. 315-316) leciona que incide no procedimento recursal o binômio necessidade /utilidade como integrante do interesse em recorrer. O autor estabelece uma relação entre a utilidade e os conceitos de sucumbência formal e material. A sucumbência formal ocorre quando o conteúdo da decisão diverge do que foi requerido pela parte no processo. 
12.	Já a sucumbência material acontece quando, independentemente do que foi requerido, a decisão produzir efeitos desfavoráveis à parte ou a terceiro. 
13.	Como visto, a acepção mais moderna de interesse recursal, assentada na ideia de utilidade associada ao conceito de sucumbência material, autoriza a interposição de recurso por terceiro que não figure nos polos ativo e passivo da relação processual, desde que a decisão recorrida tenha produzido resultados contrários aos seus interesses. De forma similar, avalio que os normativos aplicáveis, direta ou indiretamente, aos processos de controle externo também admitem tal possibilidade, conforme passo a discorrer.
14.	A Lei 9.784/1999 (Lei Geral do Processo Administrativo Federal) , cuja aplicação subsidiária aos processos de controle externo é reconhecida pela jurisprudência desta Corte de Contas (Acórdão 3341/2016-TCU-Primeira Câmara, 3.271/2012-TCU-Plenário, 1.178/2019-TCU-Plenário, entre outros) , prevê, em seu artigo 58, inciso II, que "têm legitimidade para interpor recurso administrativo (...) aqueles cujos direitos ou interesses forem indiretamente afetados pela decisão recorrida" (grifamos) .
15.	Outrossim, o artigo 996 do Código de Processo Civil - Lei 13.105/2015, igualmente aplicável subsidiariamente aos processos deste Tribunal, nos termos do artigo 298 do Regimento Interno do TCU (RI/TCU) - também autoriza a interposição de recurso por "terceiro prejudicado". O parágrafo único do aludido artigo 996 preceitua que "cumpre ao terceiro demonstrar a possibilidade de a decisão sobre a relação jurídica submetida à apreciação judicial atingir direito de que se afirme titular (...) " (grifamos) .
16.	Por fim, o RI/TCU, em seu artigo 285, admite a interposição de recurso de reconsideração pela parte ou pelo Ministério Público junto ao Tribunal. De acordo com o mesmo normativo, são partes no processo o responsável e o interessado. Entende-se como interessado "aquele que, em qualquer etapa do processo, tenha reconhecida, pelo relator ou pelo Tribunal, razão legítima para intervir no processo" (artigo 144, § 2º, grifamos) .
17.	Conforme se constata, ao mesmo tempo em que os normativos acima referenciados conferem ao terceiro prejudicado a possibilidade de recorrer da decisão, também exigem o atendimento de um requisito essencial para que isso seja possível, qual seja a demonstração do liame existente entre a decisão e o prejuízo por ela causado à esfera jurídica do recorrente. 
18.	Avalio que, neste caso concreto - embora não tenha sido demonstrado, pela ECT, de forma direta e específica -, o binômio necessidade/utilidade restou configurado. A meu ver, a necessidade caracteriza-se por ser este recurso o único meio de que dispõe a empresa para intentar ver atendido, no âmbito do TCU, o que pretende contra a decisão impugnada. Do mesmo modo, a utilidade evidencia-se em razão da possibilidade de o presente recurso oportunizar o ressarcimento do dano apurado nesta TCE, no valor original de R$ 36.302.503,58, cuja responsabilidade a recorrente atribui aos seus ex-empregados, Srs. Paulo Eduardo de Lima e Luiz Carlos Scorsatto. Dessa forma, considero que se encontram presentes os requisitos que integram o interesse da ECT em recorrer neste processo.
19.	Friso, por fim, que as ponderações efetuadas no parágrafo precedente possuem como objetivo meramente subsidiar a decisão a ser tomada por V.Exa. quanto à admissão, ou não, deste recurso, na medida em que a avaliação concernente à presença dos elementos capazes de permitir o ingresso da ECT neste processo consiste em prerrogativa exclusiva do relator ou do Tribunal, consoante prevê o já mencionado artigo 144, § 2º, do RI/TCU.
20.	Dessa forma, na hipótese de V.Exa., ou o Tribunal, reconhecer razão legítima para a empresa intervir nesta TCE (artigo 144, § 2º, do RI/TCU) , bem como identificar direito de sua titularidade que tenha sido afetado pela decisão (artigo 996, parágrafo único, da Lei 13.105/2015) , este membro do Ministério Público de Contas manifesta-se favoravelmente à admissão do presente recurso, com fundamento no artigo 58, inciso II, da Lei 9.784/1999, c/c o artigo 996, caput, da Lei 13.105/2015, e com o artigo 285 do RI/TCU."  (grifos nossos) .
5. Em Despacho fundamentado, datado de 1/10/2019, à peça 44, decidi:
"5.	Considerando as ponderações exaradas pelo Parquet, concluo que, apesar de o Acórdão 4361/2019-TCU-Segunda Câmara, relatora Ministra Ana Arraes, não ter, de fato, impingido sucumbência direta, o que afastaria eventual interesse jurídico de recorrer da empresa pública, eventual provimento do recurso de reconsideração pode, conforme bem lembrado pelo Procurador Sérgio Caribé, "oportunizar o ressarcimento do dano apurado nesta TCE, no valor original de R$ 36.302.503,58, cuja responsabilidade a recorrente atribui aos seus ex-empregados, Srs. Paulo Eduardo de Lima e Luiz Carlos Scorsatto".
6.	Dessa feita, vislumbro razão legítima para a ECT intervir no processo nesta fase (artigo 144, § 2º, do RI/TCU) e, como consectário lógico, interpor o recurso cuja admissibilidade ora se aprecia.
7.	Assim sendo, emito juízo de admissibilidade positivo, sem prejuízo, é claro, de que a matéria seja revisitada pelo órgão Colegiado julgador em ocasião própria.
8.	Ante o exposto, acolho a proposta da Serur e o parecer do MP/TCU para:
8.1.	habilitar a Empresa Brasileira de Correios e Telégrafos como interessada no presente feito, com fulcro no art. 144, § 2º, c/c art. 146, caput e § 6º, e art. 282, todos do RI/TCU;
8.2.	conhecer do recurso de reconsideração interposto à peça 38, com espeque nos arts. 32, inciso I e 33 da Lei n. 8.443/1992, c/c art. 285 do RI/TCU;
8.3.	suspender, nos termos dos arts. 278, caput, do RI/TCU c/c art. 53, caput, da Resolução TCU n. 259/2014, os efeitos do Acórdão 4361/2019-TCU-Segunda Câmara, relatora Ministra Ana Arraes.
8.4.	encaminhar os autos, em cumprimento aos arts. 54 e 56 da Resolução TCU n. 259/2014, à SeinfraCom para expedição das comunicações previstas no art. 278, § 1º, do RI/TCU, e à Serur para instrução do mérito recursal". 
DO RECURSO
4.	Por meio do recurso em comento, argumenta a Recorrente, em resumo, que as contas dos responsáveis devem ser julgadas irregulares, pois:
a) em nenhum momento o TCU teria concluído expressamente pela ausência de obtenção de vantagens indevidas;
b) os acórdãos paradigmas (Acórdão 1550/2006-TCU-Plenário - relator Ministro Ubiratan Aguiar e Acórdão 410/2007-TCU-Plenário - relator Ministro Aroldo Cedraz) seriam distintos, e não poderiam ser utilizados como embasamento para a decisão;
c) existiria metodologia para definir custos de referência aplicáveis aos serviços.
INSTRUÇÃO
5.	Após a instrução do feito, a Serur encaminhou proposta acorde, cujos termos, na forma do inciso I, §3º do art. 1º da Lei nº 8.443/92, transcrevo (peça 48) :
"INTRODUÇÃO
1.	Trata-se de recurso de reconsideração (peça 38) interposto pela Empresa Brasileira de Correios e Telégrafos (ECT) , contra o Acórdão 4361/2019-TCU-Segunda Câmara, rel. Ministra ANA ARRAES (peça 23) . A deliberação recorrida apresenta o seguinte teor:
Trata-se de tomada de contas especial instaurada pela Empresa Brasileira de Correios e Telégrafos (Correios) contra Luiz Carlos Scorsatto e Paulo Eduardo de Lima em razão de irregularidades na determinação do preço de referência da concorrência 10/2000, originária do contrato 10.498/2000, firmado com a empresa Beta - Brazilian Express Transportes Aéreos Ltda para a execução de serviços de transporte aéreo de carga da linha F da Rede Posta Noturna (RPN) .
Considerando que esta Corte, ao apreciar a Representação objeto do TC Processo 008.459/2006-5, acerca de possíveis irregularidades em procedimentos licitatórios e contratos, nos exercícios de 2000 a 2005, nos quais tenham se sagrado vencedoras as empresas Skymaster Airlines Ltda. e/ou Beta - Brazilian Express Transportes Ltda., manifestou-se no sentido de que a proposta de preços da licitante vencedora da concorrência 10/2000 não teria evidenciado a obtenção de vantagens indevidas (Acórdão 1550/2006-TCU-Plenário) ;
considerando que em diversas oportunidades o Tribunal entendeu que não havia àquela época parâmetros adequados para definir custos de referência aplicáveis a esses serviços, o que impediria a caracterização de práticas de sobrepreço e, por consequência, de eventual débito;
considerando a jurisprudência deste Tribunal no sentido de que, ainda que não mais subsista débito, o TCU deve julgar o mérito de tomada de contas especial instaurada e remetida a esta Corte, não sendo cabível arquivá-la com base em ausência de pressupostos de desenvolvimento válido e regular do processo (Acórdão 2801/2017-TCU-Primeira Câmara) ;
considerando os pareceres uniformes da unidade técnica e do Ministério Público junto ao TCU;
os ministros do Tribunal de Contas da União, reunidos em sessão de 2ª Câmara, ACORDAM, por unanimidade, de acordo com os pareceres emitidos nos autos e com fundamento nos arts. 1º, inciso I, 16, inciso I, 17 e 23, inciso I, da Lei 8.443/1992, em julgar regulares as contas e dar quitação plena a Luiz Carlos Scorsatto e Paulo Eduardo de Lima; em dar ciência desta deliberação, bem como da instrução à peça 17, aos responsáveis e à Empresa Brasileira de Correios e Telégrafos; e, com fundamento no art. 169, inciso V, do Regimento Interno, em arquivar o processo.
HISTÓRICO
2.	Cuidam os autos de tomada de contas especial (TCE) instaurada pela ECT, em desfavor dos Srs. Luiz Carlos Scorsatto (CPF XXX.557.160-XX) e Paulo Eduardo de Lima (CPF XXX.330.208-XX) , ambos ocupantes do cargo de administrador postal, em razão de irregularidades na determinação do preço de referência da Concorrência 10/2000, acarretando prejuízos no valor de R$ 36.302.503,58 (em valores históricos) , quando da execução do Contrato 10.498/2000, celebrado com a empresa Beta - Brazilian Express Transportes Aéreos Ltda., para a execução de serviços de transporte aéreo de carga da linha F da Rede Posta Noturna (RPN) .
2.1.	Por ocasião do exame do mérito (peças 17-18) , a unidade técnica concluiu que não havia possibilidade de configuração de débito, haja vista que: (i) a irregularidade objeto de apuração nesta TCE já havia sido submetida ao julgamento do TCU por meio do Acórdão 1550/2006-TCU-Plenário, rel. Ministro UBIRATAN AGUIAR, ocasião em que se deliberou no sentido de que a proposta de preços da licitante vencedora da Concorrência 10/2000 não teria evidenciado a obtenção de vantagens indevidas; (ii) em diversos precedentes, o Tribunal afirmou inexistirem meios disponíveis para definir os custos de referência aplicáveis a esses serviços àquela época, o que impediria a caracterização de práticas de sobrepreço; e (iii) a metodologia utilizada no relatório da TCE, por sucessivas vezes, havia sido considerada insuficiente para tal. Conclui-se, ainda, pela impossibilidade de arquivamento do feito, de modo que se propôs o julgamento do mérito pela regularidade das contas dos Srs. Luiz Carlos Scorsatto e Paulo Eduardo de Lima.
2.2.	Em concordância com tal entendimento, esta Corte de Contas, por meio do Acórdão 4361/2019-TCU-Segunda Câmara, deliberou pela regularidade das contas dos responsáveis, dando-lhes quitação plena.
EXAME DE ADMISSIBILIDADE 
3.	Reitera-se o exame preliminar de admissibilidade (peças 39-40) , acolhido por despacho do Relator, Ministro RAIMUNDO CARREIRO, que conheceu do recurso, com a atribuição de efeito suspensivo ao Acórdão 4361/2019-TCU-Segunda Câmara (peça 44) .
EXAME TÉCNICO
4.	Delimitação
4.1.	Constitui objeto do presente recurso definir as seguintes questões: 
	a) ausência de conclusão quanto à não obtenção de vantagens indevidas;
	b) ocorrência de distinção entre os acórdãos paradigmas;
	c) existência de metodologia para definir custos de referência aplicáveis aos serviços.
4.2.	Registra-se que o presente exame atentará para a questão da responsabilidade subjetiva com base na Lei 13.655/2018 (Lei de Introdução às Normas do Direito Brasileiro - LINDB) , mormente no que concerne aos arts. 22 e 28 da novel legislação. 
5.	Ausência de conclusão quanto à não obtenção de vantagens indevidas
5.1.	A recorrente apresenta a tese de que o TCU, em nenhum momento, teria apresentado conclusão acerca da ausência de superfaturamento, tendo, para isso, aduzido a seguinte argumentação (peça 38, p. 6-7) :
	a) no âmbito do Acórdão 1550/2006-TCU-Plenário, não teria havido conclusão expressa acerca da ausência de obtenção de vantagens indevidas (peça 38, p. 6) ;
	b) a unidade técnica teria mencionado a inexistência de pronunciamento quanto ao mérito da representação, por conta da impossibilidade de obtenção de elementos que evidenciassem a ocorrência ou não de valor excessivo na contratação oriunda da Concorrência 10/2000 (peça 38, p. 6) ;
	c) a unidade técnica teria afirmado que, no Acórdão 410/2007-TCU-Plenário, rel. Ministro AROLDO CEDRAZ, não teria sido possível concluir pela existência de sobrepreço (peça 38, p. 6) ; e
	d) a conclusão da unidade técnica no sentido de que o TCU já teria se manifestado acerca da matéria objeto desta TCE não estaria em consonância com a realidade dos presentes autos (peça 38, p. 6) .
	Análise:
5.2.	De início, deve-se ressaltar que o Acórdão 1550/2006-TCU-Plenário foi proferido no bojo do TC Processo 008.459/2006-5 - representação formulada pela então 1ª Secretaria de Controle Externo desta Corte versando sobre possíveis irregularidades em procedimentos licitatórios e contratos, nos exercícios de 2000 a 2005, nos quais tenham se sagrado vencedoras as empresas Skymaster Airlines Ltda. e/ou Beta - Brazilian Express Transportes Ltda., cujo escopo abrangeu a Concorrência 10/2000.  
5.3.	No que tange à aludida licitação, consoante explanado no acórdão constante do item precedente, anotou-se que houve alteração na configuração da linha F, a qual passou a integrar a antiga linha D, que fazia o percurso inverso, com acréscimo no total de carga transportada. O preço estimado pela ECT para essa nova configuração foi de R$ 197.914,00, tendo sido vencedora a própria Beta como preço contratado de R$ 193.940,00.
5.4.		O fato de não constar explicitamente no texto do Acórdão 1550/2006-TCU-Plenário a ausência de obtenção de vantagens indevidas não elide a ocorrência de investigação pela unidade técnica (peça 47, p. 22-31) . Efetivamente, não houve contestação no bojo da representação acerca do parâmetro de preço adotado pela ECT (R$ 197.914,00) , tanto é que não ocorreu qualquer indicação de dano ao erário no bojo da multicitada contratação. Importante salientar que o Acórdão 1550/2006-TCU-Plenário apresentou determinações, haja vista a existência de falhas e impropriedades as quais poderiam ser corrigidas e/ou evitadas (peça 47, p. 62) .
5.5.	Demais disso, não merece prosperar o argumento de que a unidade técnica teria mencionado a inexistência de pronunciamento quanto ao mérito da representação, por conta da impossibilidade de obtenção de elementos que evidenciassem a ocorrência ou não de valor excessivo na contratação oriunda da Concorrência 10/2000. Contrario sensu, a unidade técnica concluiu que este Tribunal já apresentou manifestação expressa e conclusiva quanto aos preços praticados no contrato 10.498/2000, materializando entendimento acerca do tema ora em discussão (peça 17, p. 3, item 25) .
5.6.		Registra-se que a argumentação mencionada no item 5.5 em nada se relaciona com o Acórdão 1550/2006-TCU-Plenário, mas sim aos Acórdão 651/2006-TCU-Plenário e 148/2007-TCU-Plenário, ambos da relatoria do Ministro UBIRATAN AGUIAR - no bojo do TC Processo 021.230/2005-3 (peça 17, p. 2 - itens 16-17) .
5.7.	Quanto à alegação de que a unidade técnica teria afirmado, no bojo do Acórdão 410/2007-TCU-Plenário, não ser possível concluir pela existência de sobrepreço, tem-se que essa merece prosperar. Com efeito, a situação retratada na decisão de 2007 deixa claro tal impossibilidade, consoante excertos do voto condutor abaixo:
2. De fato, não há elementos nos autos que possibilitem concluir que haveria sobrepreço nos valores contratados, de forma a justificar a concessão de medida cautelar destinada a promover a retenção dos valores a serem pagos às empresas. Os preços contidos no orçamento foram obtidos, por aproximação, com base no estudo da Consultoria Roland Berger. Não se pode afirmar com segurança que esses valores reflitam efetivamente os preços de mercado dos serviços. (...) 
7. Especificamente no que diz respeito à menção feita no item 9 da instrução do Analista de Controle Externo da 1ª Secex (fls. 114/124, v. p.) de que historicamente a jurisprudência deste Tribunal inclina-se pela aceitação de variações de até dez por cento do valor estimado como passíveis de serem acolhidas, dentro da variação de mercado, entendo que esse critério de aceitabilidade de preços deve ser adotado com reservas, sob pena de se institucionalizar a prática, automaticamente e sem qualquer justificativa plausível, de sobrepreços, seja em que percentual for, com graves e irreparáveis prejuízos ao Erário. No caso vertente, essa aceitabilidade pode restar agravada ante a incerteza de que o preço estimado pela ECT na Concorrência nº 6/2004/CEL/AC está ou não acima do praticado pelo mercado. (Grifou-se) .
5.8.	Entretanto, tal conclusão tida em 2007 não possui eficácia para modificar o julgamento desta TCE, ao reverso, evidencia a problemática verificada pelo TCU na metodologia de precificação de serviços de transporte aéreo de carga da RPN com base nos estudos da Consultoria Roland Berger.
5.9.	No tocante ao alegado quanto à conclusão da unidade técnica de que o TCU já teria se manifestado acerca da matéria objeto desta TCE e que tal fato estaria dissonante com a realidade dos presentes autos, ressalta-se que tal argumento merece acolhimento. 
5.10.	Efetivamente, há diversos precedentes na jurisprudência do TCU a apontar que julgamentos pretéritos não fazem coisa julgada administrativa em relação a irregularidades não identificadas, por quaisquer motivos, na auditoria apreciada e posteriormente verificadas em novas fiscalizações, podendo o Tribunal, inclusive, reexaminar atos de gestão sob outras perspectivas (Acórdão 1001/2015-TCU-Plenário, rel. Ministro BENJAMIN ZYMLER, 1989/2015-TCU-Plenário, rel. Ministro BENJAMIN ZYMLER, 768/2018-TCU-Plenário, rel. Ministro BENJAMIN ZYMLER, 1000/2017-TCU-Plenário, rel. Ministro BENJAMIN ZYMLER, e 44/2019-TCU-Plenário, rel. Ministro BRUNO DANTAS) .
5.11.	Adotando-se tais entendimentos por analogia às representações, vê-se que o caso em apreço retrata justamente tal situação jurisprudencial, haja vista que a irregularidade danosa ao erário não foi identificada no âmbito da representação que culminou no Acórdão 1550/2006-TCU-Plenário. Ou seja, não há que se falar, neste caso, de coisa julgada administrativa.
5.12.	Deve-se salientar, todavia, que tal argumentação é irrelevante para desconstituir o julgamento proferido por meio do Acórdão 4361/2019-TCU-Segunda Câmara, porquanto resta pendente averiguar nesta TCE a questão da aptidão do método da Consultoria Roland Berger para aferir os preços de mercado.
5.13.		Em face do exposto, propõe-se rejeitar a tese da recorrente.
6.	Ocorrência de distinção entre os acórdãos paradigmas
6.1.	A recorrente traz a tese de que existiram evidentes distinções com o caso em apreço com o Acórdão 1550/2006-TCU-Plenário, de modo que tal julgado nunca poderia ser usado como embasamento para o decisum ora guerreado, ocasião em que aduziu as seguintes arguições (peça 38, p. 7-10) :
	a) há diferença na tipologia processual (representação e tomada de contas especial) , sendo que aquela englobaria qualquer irregularidade, enquanto que esta apenas a apuração de dano ao erário, fato este que teria sido demonstrado nos presentes autos (peça 38, p. 7) ;
	b) teria restado demonstrado neste processo o pagamento de valor acima do devido e a responsabilidade dos Srs. Luiz Carlos Scorsatto e Paulo Eduardo de Lima, devendo-se ressaltar a conclusão da Comissão de Sindicância e a decisão da CGU acerca do processo de sindicância (peça 38, p. 7-10) ; e
	c) o precedente jurisprudencial consubstanciado no Acórdão 44/2019-TCU-Plenário, rel. Ministro BRUNO DANTAS, implicaria na conclusão de que eventuais deliberações prolatadas em momento pretérito não poderiam obstar a análise quanto ao caso concreto (peça 38, p. 10) .
	Análise:  
6.2.	Preliminarmente, deve-se esclarecer que o Acórdão 1550/2006-TCU-Plenário, de fato, não pode ser utilizado para embasar coisa julgada administrativa a afetar o julgamento deste processo, conforme já observado na jurisprudência desta Casa (Acórdão 1001/2015-TCU-Plenário, rel. Ministro BENJAMIN ZYMLER, 1989/2015-TCU-Plenário, rel. Ministro BENJAMIN ZYMLER, 768/2018-TCU-Plenário, rel. Ministro BENJAMIN ZYMLER, 1000/2017-TCU-Plenário, rel. Ministro BENJAMIN ZYMLER, e 44/2019-TCU-Plenário, rel. Ministro BRUNO DANTAS) . Nesse ponto, cabe registrar que a tipologia processual de representação pode identificar quaisquer tipos de irregularidades, mas não permite responsabilização (julgamento) por dano ao erário, fato somente possível em processos de contas (art. 1º do Regimento Interno do TCU) . 
6.3.		Quanto às conclusões da Comissão de Sindicância e da CGU acerca da responsabilização dos Srs. Luiz Carlos Scorsatto e Paulo Eduardo de Lima, deve-se ressaltar que essas não vinculam a decisão do TCU. 
6.4.	De acordo com suas atribuições constitucionais, este Tribunal não está obrigado a seguir eventual entendimento de outros órgãos da administração pública, devendo realizar de forma autônoma e independente a apreciação da regularidade das contas dos gestores de bens e direitos da União. 
6.5.	Nesse sentido são os Acórdão 4632/2016-TCU-Primeira Câmara, rel. Ministro BRUNO DANTAS; 4051/2013-TCU-2ª Câmara, rel. Ministro AROLDO CEDRAZ; e 2230/2014-TCU-Plenário, rel. Ministro WALTON ALENCAR RODRIGUES. Dessa forma, as manifestações do controle interno não vinculam o TCU, que pode concluir de forma diferente, porém, fundamentada.
6.6.		Quanto ao precedente jurisprudencial consubstanciado no Acórdão 44/2019-TCU-Plenário, o qual implicaria na conclusão de que eventuais deliberações prolatadas em momento pretérito não poderiam obstar a análise quanto ao caso concreto, tem-se que esse argumento do recorrente merece prosperar, porquanto não houve no âmbito do Acórdão 1550/2006-TCU-Plenário a identificação da irregularidade tratada nestes autos.
6.7.	Insta consignar, no entanto, como dito alhures (item 5.12) , tal argumentação é irrelevante para desconstituir o julgamento proferido por meio do Acórdão 4361/2019-TCU-Segunda Câmara, porquanto resta pendente averiguar nesta TCE a questão da aptidão do método da Consultoria Roland Berger para aferir os preços de mercado.
6.8.	Diante do exposto, propõe-se não acolher a tese da recorrente. 
7.	Existência de metodologia para definir custos de referência aplicáveis aos serviços
7.1.	A recorrente alega que não merece prosperar a tese materializada na inexistência, à época da contratação ora em apreço, de parâmetros adequados para definir custos de referência aplicáveis a esses serviços, o que impediria a caracterização de práticas de sobrepreço e, por consequência, de eventual débito; tendo trazido à baila os seguintes argumentos (peça 38, p. 11-12) :
	a) existiria, no caso concreto, metodologia para definir custos de referência, qual seja aquela proveniente da Consultoria Roland Berger (peça 38, p. 11) ; e
	b) ainda que tivesse havido pronunciamento do TCU (em outras oportunidades) sobre a impossibilidade de estabelecimento seguro do valor apto a ser usado como baliza para aferição da conformidade dos preços praticados à época da contratação, dever-se-ia atentar para o entendimento acerca da coisa julgada administrativa trazido no Acórdão 44/2019-TCU-Plenário (peça 38, p. 11-12) .
	Análise: 
7.2.	Inicialmente, deve-se ressaltar que não está em discussão nos presentes autos a existência ou não da metodologia de precificação da Consultoria Roland Berger para a execução de serviços de transporte aéreo de carga da Rede Postal Noturna (RPN) , mas sim a sua validade como parâmetro de preços de mercado. 
7.3.	Em diversos precedentes desta Corte de Contas, tal metodologia foi considerada inapta para balizar práticas de sobrepreço, e por consequência, configurar prejuízo ao erário. Em princípio, traz-se à cola as contas dos gestores dos Correios alusivas a 2001 (Acórdão 2922/2011-TCU-Plenário, rel. Ministro AROLDO CEDRAZ) . Nesse ponto, cabe transcrever o item 91 do relatório do Ministro-Relator e o item 4 do voto condutor deste julgado:  
 (...) 91. Os defendentes ressaltam que o procedimento para estabelecer o valor estimado de 
R$ 310.000,00 (trezentos e dez mil reais) , que serviu de sustentação para a afirmação das irregularidades, teria sido constituído a partir de três fontes de informação, constantes do Relatório Degeo 2/2001 (fls. 230/232, anexo 9, vol.1) : Concorrências 10/2000 e 2/2001 e planilha de custos fornecida pela Consultoria Roland Berger. (...) 
 (...) 4. Após minuciosas análises empreendidas pela 1ª Secretaria de Controle Externo - Secex/1 - e pelo Ministério Público junto ao TCU, as quais adoto como minhas razões de decidir, restou evidenciada a impossibilidade de concluir pelo superfaturamento, porquanto não havia como estabelecer metodologia a ser empregada com vistas à obtenção de preço de referência para a contratação da Rede Postal Aérea Noturna, em consonância com o entendimento firmado pelo TCU por ocasião do exame que fundamentou o Acórdão 1262/2009-TCU-Plenário. (Grifou-se) . (...) 
7.4.	Em duas decisões alusivas à contratação semelhante ao aqui examinado (Acórdão 651/2006-TCU-Plenário, rel. Ministro UBIRATAN AGUIAR, e 148/2007-TCU-Plenário, rel. Ministro UBIRATAN AGUIAR) , concluiu-se, em suma, que o estudo da Consultoria Roland Berger, utilizado para o cálculo do débito nesta TCE, não se demonstra apropriado para efeito de aferição do "preço de mercado do serviço". Senão, veja-se excertos dos votos condutores de tais decisões:
	Acórdão 651/2006-TCU-Plenário:
2. De fato, não há elementos nos autos que possibilitem concluir que haveria sobrepreço nos valores contratados, de forma a justificar a concessão de medida cautelar destinada a promover a retenção dos valores a serem pagos às empresas. Os preços contidos no orçamento foram obtidos, por aproximação, com base no estudo da Consultoria Roland Berger. Não se pode afirmar com segurança que esses valores reflitam efetivamente os preços de mercado dos serviços. (...) 
7. Especificamente no que diz respeito à menção feita no item 9 da instrução do Analista de Controle Externo da 1ª Secex (fls. 114/124, v. p.) de que historicamente a jurisprudência deste Tribunal inclina-se pela aceitação de variações de até dez por cento do valor estimado como passíveis de serem acolhidas, dentro da variação de mercado, entendo que esse critério de aceitabilidade de preços deve ser adotado com reservas, sob pena de se institucionalizar a prática, automaticamente e sem qualquer justificativa plausível, de sobrepreços, seja em que percentual for, com graves e irreparáveis prejuízos ao Erário. No caso vertente, essa aceitabilidade pode restar agravada ante a incerteza de que o preço estimado pela ECT na Concorrência nº 6/2004/CEL/AC está ou não acima do praticado pelo mercado. (Grifou-se) .
	Acórdão 148/2007-TCU-Plenário:
	8. No que tange ao estudo da Consultoria Roland Berger, trata-se de produto contratado pela ECT, estratégico para o desempenho de suas atividades, e cuja propriedade, portanto, pertence a ela. Ressalte-se que os próprios Correios solicitaram, em função disso, que o Tribunal resguardasse o sigilo desse documento (sigilo comercial) . Como não está sendo adotada qualquer medida que afete direito da Skymaster com base nesse estudo, não vejo razões para que disponibilize o acesso a ele, se a própria ECT não o fez. Se por acaso, posteriormente, tal estudo for utilizado na configuração de alguma irregularidade envolvendo a Skymaster (possibilidade remota, tendo em vista que este Tribunal já descaracterizou o orçamento da licitação, baseado nesse estudo, para efeito de aferição do 'preço de mercado' do serviço) , aí sim o acesso deverá ser dado, de forma a garantir o exercício da ampla defesa e do contraditório por parte da empresa. 
7.5.	Depreende-se, da leitura de tais precedentes, que a metodologia da Consultoria Roland Berger, adotada para o cálculo de sobrepreço/superfaturamento pela ECT, em contratações semelhantes, foi considerada inapta para configurar preços de mercado. Em virtude disso, revela-se inadequada a atribuição de dano ao erário no caso concreto, haja vista a ausência de método de precificação considerado confiável para aferição do preço de mercado.
7.6.	Quanto ao entendimento acerca da coisa julgada administrativa exposto no Acórdão 44/2019-TCU-Plenário, repisa-se que esse é plenamente aplicável a este processo, de modo que não há que se falar em coisa julgada administrativa. No entanto, tal argumentação é irrelevante para desconstituir o julgamento proferido por meio do Acórdão 4361/2019-TCU-Segunda Câmara, pois restou evidenciado que esta Corte de Contas, em diversas oportunidades (em épocas contemporâneas à Concorrência 10/2000) , entendeu pela inaptidão da metodologia da Consultoria Roland Berguer para aferição da precificação de mercado na execução de serviços de transporte aéreo de carga da Rede Posta Noturna (RPN) , fato que torna insubsistente a avaliação de suposto sobrepreço.
7.7.	Por derradeiro, cabe explanar que a situação tratada no item precedente conduz ao arquivamento do feito, em face da ausência de pressupostos ausência de pressupostos de constituição e de desenvolvimento válido e regular do processo, nos termos do art. 212 do Regimento Interno do TCU.
7.8.	Em conclusão, propõe-se a rejeição da tese da recorrente. 
CONCLUSÃO
8.	Das análises anteriores, conclui-se pelo não provimento do recurso, considerando-se que:
	a) houve, no âmbito do Acórdão 1550/2006-TCU-Plenário, conclusão acerca da ausência de obtenção de vantagens indevidas, devendo-se ressaltar que o aludido decisum não faz coisa julgada administrativa em relação a este processo - fato ineficaz para alterar a deliberação recorrida;
	b) em que pese o Acórdão 1550/2006-TCU-Plenário não fazer coisa julgada administrativa em relação a esta TCE, tal argumento revela-se irrelevante para modificar a decisão ora atacada; e
	c) a mera existência de metodologia de precificação não garante que essa seja apta a aferir os preços de mercado, fato esse que restou configurado em casos análogos a este, a exemplo dos Acórdão 651/2006-TCU-Plenário, 148/2007-TCU-Plenário, e 2922/2011-TCU-Plenário, de modo que a imprecisão na aferição do preço de mercado conduz à insubsistência do débito.
8.1.	Propõe-se, ainda, tornar insubsistente o Acórdão 4361/2019-TCU-Segunda Câmara, haja vista não haver mérito a ser julgado nesta TCE, e arquivar, com fundamento no art. 212 do Regimento Interno, a presente tomada de contas especial, ante a ausência de pressupostos de constituição e desenvolvimento válido e regular do processo.
PROPOSTA DE ENCAMINHAMENTO
9.	Ante todo o exposto, submete-se à consideração superior a presente análise do recurso de reconsideração interposto pela Empresa Brasileira de Correios e Telégrafos (ECT) , contra o Acórdão 4361/2019-TCU-Segunda Câmara, propondo-se, com fundamento no art. 32, inciso I, e 33, da Lei 8.443/1992:
	a) conhecer do recurso e, no mérito, negar-lhe provimento; 
	b) tornar insubsistente o Acórdão 4361/2019-TCU-Segunda Câmara, haja vista não haver mérito a ser julgado nesta TCE;	
	c) arquivar, com fundamento no art. 212 do Regimento Interno, a presente tomada de contas especial, ante a ausência de pressupostos de constituição e desenvolvimento válido e regular do processo;
	d) dar ciência da deliberação que vier a ser adotada ao recorrente, à Controladoria-Geral da União, e aos demais interessados".
PARECER DO MINISTÉRIO PÚBLICO QUE ATUA JUNTO A ESTE TRIBUNAL DE CONTAS DA UNIÃO 
6. Encaminhados os autos ao Ministério Público que atua junto a esta Corte, o Procurador Sérgio Caribé manifestou-se de acordo com a conclusão final externada pela Unidade Técnica (peça 50) , exceto no que tange à proposta de tornar insubsistente o Acórdão 4361/2019-TCU-Segunda Câmara, haja vista não haver mérito a ser julgado nesta TCE:
"13.	Dissinto, entretanto, da sugestão de tornar insubsistente o Acórdão 4361/2019-TCU-Segunda Câmara para que se possa proceder ao arquivamento do presente processo. Conforme registrado na aludida deliberação, ainda que não mais subsista débito, o TCU deve julgar o mérito de tomada de contas especial instaurada que lhe tenha sido remetida, pois seria incabível arquivá-la sob o argumento de ausência de pressupostos de desenvolvimento válido e regular do processo (peça 23, p. 1) .
14.	Com efeito, vários julgados desta Corte de Contas corroboram esse entendimento, consoante enunciados extraídos da jurisprudência selecionada a seguir transcritos:
Acórdão 9460/2018-TCU-Primeira Câmara (relator Ministro Walton Alencar Rodrigues) 
O regular processamento da tomada de contas especial e o consequente exercício da jurisdição, por parte do TCU, não se subordinam ao mérito do feito, qual seja, a existência ou não do débito e da responsabilidade discutidos. Superada a admissibilidade da instauração, não é cabível a extinção da tomada de contas especial sem julgamento do mérito, salvo fato jurídico superveniente que exclua a competência do Tribunal para julgar o caso concreto. (grifamos) 
Acórdão 10852/2018-TCU-Segunda Câmara (relator Vital do Rêgo) 
A inexistência de dano ao erário não é motivo para arquivamento, sem julgamento de mérito, de tomada de contas especial, devendo haver manifestação conclusiva do TCU sobre o emprego dos recursos públicos da União. (grifamos) 
Acórdão 2801/2017-TCU-Primeira Câmara (relator Ministro Bruno Dantas) 
Instaurada a tomada de contas especial e remetida ao TCU, o Tribunal deve julgar o seu mérito, ainda que o débito não mais subsista, não sendo cabível arquivá-la com base em ausência de pressuposto de desenvolvimento válido e regular do processo, nos termos do art. 212 do Regimento Interno do TCU. (grifamos) 
15.	Nessa mesma linha são os Acórdãos TCU 1.608/2016 (Ministro Weder de Oliveira) , 2.977/2014 (Ministro Walton Alencar Rodrigues) , 3.975/2015 e 7.318/2014 (Ministro José Mucio Monteiro) , todos da Primeira Câmara. Avalio, portanto, como necessária a manutenção do acórdão recorrido, com o respectivo julgamento pela regularidade das contas dos Srs. Luiz Carlos Scorsatto e Paulo Eduardo de Lima.
16.	Diante do exposto, este membro do Ministério Público de Contas concorda com a sugestão da unidade instrutiva de negar provimento a este recurso de reconsideração, sem prejuízo de propor, no entanto, que o Acórdão 4361/2019-TCU-Segunda Câmara seja mantido em seus exatos termos".
É o relatório.

8.1. Gustavo Esperança Vieira (212756/OAB-SP) e outros, representando Empresa Brasileira de Correios e Telégrafos.  
8.2. Elísio de Azevedo Freitas (18596/OAB-DF) e outros, representando Paulo Eduardo de Lima.

Procurador Sergio Ricardo Costa Caribé.

RECURSO DE RECONSIDERAÇÃO EM TOMADA DE CONTAS ESPECIAL. CONCORRÊNCIA 10/2000 DA EMPRESA BRASILEIRA DE CORREIOS E TELÉGRAFOS. SUPOSTA ADOÇÃO DE PREÇO DE REFERÊNCIA A MAIOR. CONTAS REGULARES. DIFICULDADE DE SE OBTER PARÂMETROS CONFIÁVEIS PARA ESTABELECIMENTO DE PREÇO DE MERCADO. INADEQUAÇÃO DE METODOLOGIA. IRRESIGNAÇÃO DA ESTATAL. CONHECIMENTO E NÃO PROVIMENTO.

TOMADA DE CONTAS ESPECIAL (TCE)

Secretaria de Recursos (SERUR).

Inicialmente, registro que conheço do recurso ora em análise, após consulta realizada ao Ministério Público deste Tribunal, ao qual solicitei que se manifestasse a respeito do interesse recursal da recorrente (peça 42) . Apesar de o acórdão recorrido não impingir sucumbência direta à Empresa Brasileira de Correios e Telégrafos (ECT) , eventual provimento do recurso seria a única forma pela qual a recorrente teria a possibilidade de "oportunizar o ressarcimento do dano apurado nesta TCE, no valor original de R$ 36.302.503,58, cuja responsabilidade a recorrente atribui aos seus ex-empregados, Srs. Paulo Eduardo de Lima e Luiz Carlos Scorsatto", conforme apontou o Parquet (peça 43) . Considero, assim, que o presente recurso de reconsideração atende aos requisitos de admissibilidade previstos nos arts. 32, inciso I e 33 da Lei 8.443/92 c/c o art.144, §2º, do RI/TCU, detendo, portanto, o condão de ser analisado por esta Corte.
2.	Quanto ao mérito, entretanto, o rejeito, pelas razões que passo a expor.
3.	A questão em tela teve origem a partir de Tomada de Contas Especial instaurada pela recorrente contra Luiz Carlos Scorsatto e Paulo Eduardo de Lima (peça 1, p.4-6) , administradores postais, em razão em razão de supostas irregularidades na determinação do preço de referência da concorrência 10/2000, originária do Contrato 10.498/2000, firmado com a empresa Beta - Brazilian Express Transportes Aéreos Ltda para a execução de serviços de transporte aéreo de carga postal da linha F da Rede Postal Noturna (RPN) . 
4.	Segundo o tomador de contas (peça 12, p.47 e 61) , o preço de referência adotado no certame, de R$ 197.914,00 por operação, estaria incompatível com o determinado pela utilização da metodologia da "Consultoria Roland Berger", de R$ 145.811,76. Assim, o Contrato 10.498/2000 teria acarretado prejuízos ao erário no valor de R$ 36.302.503,58 (valor original) .
5.	O Tribunal se debruçou sobre a questão e exarou o Acórdão 4361/2019-TCU-Segunda Câmara, de relatoria da Ministra Ana Arraes, transcrito em meu Relatório, que julgou regulares as contas dos responsáveis e deu-lhes quitação plena. Restou configurada a dificuldade de se obter parâmetros confiáveis para o estabelecimento de preços de mercado para os serviços de transporte aéreo de carga postal e que a proposta de preços da licitante vencedora da Concorrência 10/2000 não teria evidenciado a obtenção de vantagens indevidas.
6.	Irresignada, a estatal apresentou recurso de reconsideração (peça 38) solicitando que as contas dos responsáveis sejam julgadas irregulares, apresentando, em síntese, três teses: (i) que em nenhum momento o TCU concluiu expressamente pela ausência de obtenção de vantagens indevidas; (ii) que os acórdãos paradigmas utilizados como fundamentos para o Acórdão 4361/2019-TCU-Segunda Câmara, de relatoria da Ministra Ana Arraes, são distintos; e (iii) que existiria metodologia para definir custos de referência aplicáveis aos serviços de transporte aéreo de carga postal.
7.	Para cada uma dessas teses a recorrente apresentou argumentos específicos. A fim de defender a ideia de que em nenhum momento esta Corte de Contas teria expressamente se manifestado pela ausência de superfaturamento no âmbito da Concorrência 10/2000, argumentou:
"a) no âmbito do Acórdão 1550/2006-TCU-Plenário, não teria havido conclusão expressa acerca da ausência de obtenção de vantagens indevidas (peça 38, p. 6) ;
b) a unidade técnica teria mencionado a inexistência de pronunciamento quanto ao mérito da representação, por conta da impossibilidade de obtenção de elementos que evidenciassem a ocorrência ou não de valor excessivo na contratação oriunda da Concorrência 10/2000 (peça 38, p. 6) ;
c) a unidade técnica teria afirmado que, no Acórdão 410/2007-TCU-Plenário, rel. Ministro AROLDO CEDRAZ, não teria sido possível concluir pela existência de sobrepreço (peça 38, p. 6) ; e
d) a conclusão da unidade técnica no sentido de que o TCU já teria se manifestado acerca da matéria objeto desta TCE não estaria em consonância com a realidade dos presentes autos (peça 38, p. 6) ".
8.	Com o intuito de embasar a tese de que os acórdãos paradigmas utilizados para embasar o acórdão recorrido não seriam aplicáveis pois haveria "evidentes distinções com o caso em apreço", a recorrente alega que:
"a) há diferença na tipologia processual (representação e tomada de contas especial) , sendo que aquela englobaria qualquer irregularidade, enquanto que esta apenas a apuração de dano ao erário, fato este que teria sido demonstrado nos presentes autos (peça 38, p. 7) ;
b) teria restado demonstrado neste processo o pagamento de valor acima do devido e a responsabilidade dos Srs. Luiz Carlos Scorsatto e Paulo Eduardo de Lima, devendo-se ressaltar a conclusão da Comissão de Sindicância e a decisão da CGU acerca do processo de sindicância (peça 38, p. 7-10) ; e
c) o precedente jurisprudencial consubstanciado no Acórdão 44/2019-TCU-Plenário, rel. Ministro BRUNO DANTAS, implicaria na conclusão de que eventuais deliberações prolatadas em momento pretérito não poderiam obstar a análise quanto ao caso concreto (peça 38, p. 10) ".
9.	Finalmente, a recorrente, para fortalecer sua alegação de que existiria metodologia para definir custos de referência aplicáveis aos serviços objeto da Concorrência 10/2000, colaciona os seguintes argumentos:
"a) existiria, no caso concreto, metodologia para definir custos de referência, qual seja aquela proveniente da Consultoria Roland Berger (peça 38, p. 11) ; e
b) ainda que tivesse havido pronunciamento do TCU (em outras oportunidades) sobre a impossibilidade de estabelecimento seguro do valor apto a ser usado como baliza para aferição da conformidade dos preços praticados à época da contratação, dever-se-ia atentar para o entendimento acerca da coisa julgada administrativa trazido no Acórdão 44/2019-TCU-Plenário (peça 38, p. 11-12) ".
10. 	Considero que a questão chave deste processo é a validade da metodologia desenvolvida pela Consultoria Roland Berger para o cálculo de preço de referência dos serviços de transporte aéreo de carga postal. A ECT a considera válida e por isso alega que teria ocorrido o superfaturamento. Já o Tribunal, por diversas vezes, se manifestou no sentido de que tal metodologia não é aplicável para a aferição de sobrepreço. Conforme a instrução da Unidade Técnica (peça 48, p.6) :
"7.3.	Em diversos precedentes desta Corte de Contas, tal metodologia foi considerada inapta para balizar práticas de sobrepreço, e por consequência, configurar prejuízo ao erário. Em princípio, traz-se à cola as contas dos gestores dos Correios alusivas a 2001 (Acórdão 2922/2011-TCU-Plenário, rel. Ministro AROLDO CEDRAZ) . Nesse ponto, cabe transcrever o item 91 do relatório do Ministro-Relator e o item 4 do voto condutor deste julgado:  
 (...) 91. Os defendentes ressaltam que o procedimento para estabelecer o valor estimado de 
R$ 310.000,00 (trezentos e dez mil reais) , que serviu de sustentação para a afirmação das irregularidades, teria sido constituído a partir de três fontes de informação, constantes do Relatório Degeo 2/2001 (fls. 230/232, anexo 9, vol.1) : Concorrências 10/2000 e 2/2001 e planilha de custos fornecida pela Consultoria Roland Berger. (...) 
 (...) 4. Após minuciosas análises empreendidas pela 1ª Secretaria de Controle Externo - Secex/1 - e pelo Ministério Público junto ao TCU, as quais adoto como minhas razões de decidir, restou evidenciada a impossibilidade de concluir pelo superfaturamento, porquanto não havia como estabelecer metodologia a ser empregada com vistas à obtenção de preço de referência para a contratação da Rede Postal Aérea Noturna, em consonância com o entendimento firmado pelo TCU por ocasião do exame que fundamentou o Acórdão 1262/2009-TCU-Plenário. (Grifou-se) . (...) 
7.4.	Em duas decisões alusivas à contratação semelhante ao aqui examinado (Acórdão 651/2006-TCU-Plenário, rel. Ministro UBIRATAN AGUIAR, e 148/2007-TCU-Plenário, rel. Ministro UBIRATAN AGUIAR) , concluiu-se, em suma, que o estudo da Consultoria Roland Berger, utilizado para o cálculo do débito nesta TCE, não se demonstra apropriado para efeito de aferição do "preço de mercado do serviço". Senão, veja-se excertos dos votos condutores de tais decisões:
-Acórdão 651/2006-TCU-Plenário (Ministro Ubiratan Aguiar) :
2. De fato, não há elementos nos autos que possibilitem concluir que haveria sobrepreço nos valores contratados, de forma a justificar a concessão de medida cautelar destinada a promover a retenção dos valores a serem pagos às empresas. Os preços contidos no orçamento foram obtidos, por aproximação, com base no estudo da Consultoria Roland Berger. Não se pode afirmar com segurança que esses valores reflitam efetivamente os preços de mercado dos serviços. (...) 
-Acórdão 148/2007-TCU-Plenário (Ministro Ubiratan Aguiar) :
8. No que tange ao estudo da Consultoria Roland Berger, trata-se de produto contratado pela ECT, estratégico para o desempenho de suas atividades, e cuja propriedade, portanto, pertence a ela. Ressalte-se que os próprios Correios solicitaram, em função disso, que o Tribunal resguardasse o sigilo desse documento (sigilo comercial) . Como não está sendo adotada qualquer medida que afete direito da Skymaster com base nesse estudo, não vejo razões para que disponibilize o acesso a ele, se a própria ECT não o fez. Se por acaso, posteriormente, tal estudo for utilizado na configuração de alguma irregularidade envolvendo a Skymaster (possibilidade remota, tendo em vista que este Tribunal já descaracterizou o orçamento da licitação, baseado nesse estudo, para efeito de aferição do 'preço de mercado' do serviço) , aí sim o acesso deverá ser dado, de forma a garantir o exercício da ampla defesa e do contraditório por parte da empresa. 
7.5.	Depreende-se, da leitura de tais precedentes, que a metodologia da Consultoria Roland Berger, adotada para o cálculo de sobrepreço/superfaturamento pela ECT, em contratações semelhantes, foi considerada inapta para configurar preços de mercado. Em virtude disso, revela-se inadequada a atribuição de dano ao erário no caso concreto, haja vista a ausência de método de precificação considerado confiável para aferição do preço de mercado."  (grifos nossos) ".
11.	Ora, se o referencial utilizado para se calcular o sobrepreço não é confiável, não se pode afirmar que teria havido superfaturamento no âmbito da Concorrência 10/2000 e, por conseguinte, não é possível imputar débito aos responsáveis nem muito menos julgar suas contas irregulares.
12.	Resolvido este ponto, considero que os demais argumentos da recorrente tornam-se irrelevantes para o deslinde da questão. O fato de jamais o Tribunal ter se manifestado no sentido de que a empresa Beta não teria obtido vantagens indevidas em nada contribui para que os responsáveis tenham suas contas julgadas irregulares. Pelo contrário, se no bojo do Acórdão 1550/2006-TCU-Plenário foi examinada exatamente a mesma Concorrência 10/2000 da ECT, objeto de apuração dos presentes autos, e se o TCU não considerou necessário converter o processo de representação em tomada de contas especiais, entendeu, implicitamente, que não houve débito. 
13.	O argumento de que os acórdãos paradigmas (Acórdão 1550/2006-TCU-Plenário - relator Ministro Ubiratan Aguiar - e Acórdão 410/2007-TCU-Plenário - relator Ministro Aroldo Cedraz) utilizados como fundamentos para o acórdão recorrido eram diferentes também não merece prosperar. Em seu discurso, a Recorrente chega a alegar que jamais o Acórdão 1550/2006-TCU-Plenário - relator Ministro Ubiratan Aguiar - poderia ser utilizado como embasamento para decisão que se pretende ver reconsiderada, pois se refere à representação, ao passo que o processo aqui debatido atine à Tomada de Contas Especial. Desconhece o simples fato de um acórdão originário de um determinado tipo de processo pode ser utilizado como fundamento em outra decisão em processo de tipo totalmente diferente. 
14.	As alegações de que a sindicância interna da ECT e o controle interno concluíram pela existência de débito e que por isso estaria comprovado que os responsáveis deram causa ao dano ao erário esbarram no fato de que o Tribunal não está vinculado a tais pareceres. São várias as decisões que afirmam que decisões e pareceres de outros órgãos, tais como Advocacia-Geral da União (Acórdão 228/2017-TCU-Plenário - Ministro Vital do Rego, 2.738/2014-TCU-Plenário - Ministro Marcos Bemquerer, 1.152/2008-TCU-Plenário e 1.763/2008-TCU-Plenário - Ministro Aroldo Cedraz) , órgãos repassadores de recursos (Acórdão 2283/2011-TCU-Segunda Câmara - Ministro Aroldo Cedraz, 1.714/2008-2ª Câmara - Ministro Benjamin Zymler) , e outros Tribunais de Contas (Acórdão 2245/2014-TCU-Plenário - Ministro José Jorge) , não vinculam o juízo deste Tribunal. Dessarte, é incabível a alegação de que o parecer do Controle Interno ou de Comissão de Sindicância expressaria a "a realidade dos presentes autos", estando o TCU obrigado a se dobrar a tal "realidade".
15.	Concordo plenamente com o argumento de que julgamentos pretéritos não fazem coisa julgada administrativa em relação a irregularidades não identificadas, conforme Acórdão 44/2019-TCU-Plenário, de relatoria do Ministro Bruno Dantas. Entretanto, no presente caso, são várias as análises do Tribunal que apontam a invalidade da metodologia Roland Berger para o cálculo de parâmetro do preço de referência. Decididamente, não havia como exigir dos gestores que a adotassem para estabelecer o preço de referência no âmbito da Concorrência 10/2000 da ECT.
16.	Para os demais pontos alegados pela recorrente, considero suficientes os argumentos da Unidade Instrutiva, os quais transcrevi em meu Relatório. Apenas divirjo do entendimento da Serur e alinho-me ao Parquet no sentido de manter o Acórdão 4361/2019-TCU-Segunda Câmara em seus exatos termos. É entendimento pacífico desta Corte que "ainda que não mais subsista débito, o TCU deve julgar o mérito de tomada de contas especial instaurada que lhe tenha sido remetida, pois seria incabível arquivá-la sob o argumento de ausência de pressupostos de desenvolvimento válido e regular do processo"  (peça 50, p.2) . 
17.	Nesse sentido, destaco os Acórdão 9460/2018-TCU-Primeira Câmara (relator Ministro Walton Alencar Rodrigues) , Acórdão 10852/2018-TCU-Segunda Câmara (relator Vital do Rêgo) e Acórdão 2801/2017-TCU-Primeira Câmara (relator Ministro Bruno Dantas) , dentre outros.
Em razão do exposto, VOTO por que o Tribunal adote o Acórdão que ora submeto à apreciação deste Colegiado, para conhecer o recurso de reconsideração interposto pela Empresa Brasileira de Correios e Telégrafos, e, no mérito, negar-lhe provimento.
TCU, Sala das Sessões Ministro Luciano Brandão Alves de Souza, em 3 de março de 2020.
RAIMUNDO CARREIRO 
Relator